臺灣高等法院臺中分院刑事判決   100年度重上更(三)字第46號
上  訴  人
即  被  告  黃烽冥
選任辯護人  張  靜律師
            汪紹銘律師
上列上訴人因殺人未遂等案件，不服臺灣臺中地方法院94年度訴
字第687號中華民國94年8月17日第一審判決（起訴案號：臺灣
臺中地方法院檢察署93年度偵字第20939號），提起上訴，經判
決後，由最高法院第三次發回更審，本院判決如下：
    主    文
原判決關於黃烽冥殺人未遂及定應執行刑部分撤銷。
黃烽冥殺人未遂，處有期徒刑玖年拾月。
    犯罪事實
一、黃烽冥與王茂霖係軍中服役時之學弟、學長關係，黃烽冥前
    於臺中市工作期間，因暫住於王茂霖臺中市○區○○路87號
    租屋處，使用王茂霖設於該處之室內電話，致積欠王茂霖約
    新台幣（下同）3萬元之電話費。黃烽冥乃意圖為自己不法
    之所有，於民國（下同）93年11月10日晚間8時許，以要歸
    還電話費為由，打電話邀約王茂霖至彰化市○○路橋下「萊
    爾富」便利商店見面，王茂霖即駕駛車牌號碼HM-3041號自
    用小客車（登記車主為其母黃秀娥）依約前往。黃烽冥上車
    後，要求王茂霖載其至臺中市七期「老虎城」購物中心附近
    取款。途中，黃烽冥詢問王茂霖酒量如何，王茂霖告稱只要
    喝一杯啤酒就會醉等語，抵達老虎城附近後，黃烽冥又佯稱
    要載王茂霖前往拿錢云云而換其駕車，嗣沿臺中市（當時為
    臺中縣，現已改制為臺中市，以下同）中棲路往臺中市大甲
    區方向行駛，途中復在路旁檳榔攤下車購買「維士比」及啤
    酒，混合後慫恿、勸促王茂霖飲用，王茂霖勉強飲用一杯後
    ，因受酒精催化影響及雙方之前友好關係，乃對黃烽冥失去
    戒心，任由黃烽冥擺佈。抵達大甲區後，黃烽冥駕車在附近
    兜繞，並詢問王茂霖有無存款，王茂霖答稱沒有，但告稱其
    之前電話費係以信用卡預借現金繳付，尚有2萬元餘額未使
    用。行至媽祖廟旁時，黃烽冥即佯稱王茂霖需以信用卡預借
    現金2萬元後其始可還錢，並要求王茂霖先將身上之皮夾、
    金屬製品放置在車上副駕駛座前之置物箱中，王茂霖不疑有
    他，下車至臺中市○○區○○路183號「萬泰銀行」自動櫃
    員機操作，但因自動櫃員機暫停服務而作罷，王茂霖上車後
    ，黃烽冥繼續駕車在附近尋找可操作之自動櫃員機，行至文
    武路10號「臺灣銀行」前，王茂霖獨自一人下車，持中國信
    託商業銀行信用卡，於同年月11日凌晨1時10分許，以臺灣
    銀行所設提款機預借現金2萬元。王茂霖取款上車後，黃烽
    冥命王茂霖將2萬元及信用卡亦放置在副駕駛座前之置物箱
    中，隨即佯稱要去拿錢的地方不能讓王茂霖知道，故從身上
    拿出預藏之膠帶，先矇住王茂霖眼睛、嘴巴後，再用膠帶將
    王茂霖之雙手反綁，並順勢將王茂霖副駕駛座椅背放倒。王
    茂霖在無法目視之情況下，黃烽冥告知王茂霖要北上拿錢，
    更佯作與他人手機通話狀，使王茂霖誤認確係北上行駛當中
    ，然實際行車方向係往臺中市烏日區行駛，嗣約於4時50餘
    分許，車駛抵台一線大肚橋上南下200K處，黃烽冥告稱「到
    了」，命王茂霖下車行至橋上護欄邊，並基於殺人之犯意，
    將雙眼、嘴巴被矇住、雙手遭膠帶反綁之王茂霖自約有數層
    樓高度大肚橋上推下大肚溪後，強盜王茂霖置於該車內之行
    動電話1支（門號0000000000）、信用卡2張（花旗銀行及中
    國信託商業銀行各1張）、復華銀行提款卡1張、身分證及汽
    、機車駕照各1張及上開自小客車1輛、現金2萬元得手後，
    駕駛上開車輛離去。惟王茂霖自橋上掉落入大肚溪中後，先
    掙脫雙手膠帶，由大肚溪畔爬行上岸，撥除矇住雙眼、嘴上
    之膠帶，並步行約25分鐘至附近之台中市○○區○○路3段
    582號「萊爾富」便利商店，委請店員林宗岳於同日5時23分
    向警報案，經警到場帶同王茂霖在大肚溪河床距橋墩約20公
    尺處扣得上沾有眼睫毛之膠帶1截，惟因王茂霖忌憚於黃烽
    冥劫得其身分證、汽機車駕照等，可能進一步對其不利，故
    未如實向承辦警員陳述其前開被害經過，假稱係於臺中市○
    ○○路289之6號前遭不知名人士行搶，同日中午王茂霖經送
    中山醫學大學附設醫院急診住院，經診斷受有腦震盪、急性
    腸胃炎、疑吸入性肺炎等傷害。嗣於同月16日出院後即搬離
    上開租屋處。未料，黃烽冥竟向王茂霖原租屋處管理員輾轉
    打探王茂霖雲林縣家中電話，於同月19日晚間撥打王茂霖家
    中電話與王茂霖相約在斗南火車站見面，見面時猶假意詢問
    王茂霖發生何事，表示知悉上開自小客車現在何處，欲幫王
    茂霖尋找等語。王茂霖雖明知上開自小客車係黃烽冥強盜，
    但因上開遭強盜之證件在黃烽冥掌握之中，深恐黃烽冥會對
    其不利，曲意配合，猶未將上情告知其父王文慶，僅稱黃烽
    冥要幫其找車云云。然同日晚間約12時許，黃烽冥竟撥打王
    茂霖家中電話，由王茂霖之父王文慶接聽，電話中黃烽冥告
    稱已找到該車，但須付款贖車乙事。王文慶覺得黃烽冥與王
    茂霖見面後不過2小時，即可知悉該自用小客車所在，未免
    匪夷所思，乃追問王茂霖究竟發生何事，王茂霖始據實以告
    。翌（20）日，王文慶遂購買錄音機，錄得黃烽冥自11月20
    日起至21日止，陸續撥打電話對其恫稱：「目前我們所知道
    的是對方將茂霖的車子，拿到解體工廠，要轉好多手」、「
    我朋友跟我說那部車子是好的，他們還未開始拆，你們加減
    要貼一點，要是他們拆了以後，賺也是別人賺，爽也是別人
    爽」、「如果真的要的話，我就先叫我朋友將車牽回來，先
    牽回來比較重要，到時他們將車子拆光光」等語，意即須支
    付相當金額始能贖回車輛之恐嚇內容後，即與王茂霖報警，
    於同年月23日23時30分許查獲黃烽冥；其間，黃烽冥劫得之
    上開HM-3041號自小客車於同月22日17時43分許，在台中市
    ○○○路因違規併排停車遭警拖吊保管，至同年12月1日始
    通知王文慶領回。
二、案經台中市警察局第四分局報請台灣台中地方法院檢察署檢
    察官偵查起訴。
    理    由
壹、程序方面：
一、本院更審前判決即94年度上訴字第1894號判決，就被告另犯
    之恐嚇取財未遂罪，已判處有期徒刑4月部分，因屬刑事訴
    訟法第376條第6款之案件，不得上訴第三審，業經確定（復
    經聲請減為有期徒刑2月），是本案審判範圍，僅限於最高
    法院發回即關於被告所犯殺人未遂、強盜部分，合先敘明。
二、按被告以外之人（包括證人、鑑定人、告訴人、被害人及共
    同被告等）於審判外之陳述雖不符刑事訴訟法第159條之1至
    之4等4條之規定，而經當事人於審判程序同意作為證據，法
    院審酌該言詞陳述或書面陳述作成時之情況，認為適當者，
    亦得為證據；當事人、代理人或辯護人於法院調查證據時，
    知有刑事訴訟法第159條第1項不得為證據之情形，而未於言
    詞辯論終結前聲明異議者，視為有前項之同意，同法第159
    條之5定有明文。立法意旨在於傳聞證據未經當事人之反對
    詰問予以核實，原則上先予排除。惟若當事人已放棄反對詰
    問權，於審判程序中表明同意該等傳聞證據可作為證據；或
    於言詞辯論終結前未聲明異議，基於尊重當事人對傳聞證據
    之處分權，及證據資料愈豐富，愈有助於真實發見之理念，
    且強化言詞辯論主義，使訴訟程序得以順暢進行，上開傳聞
    證據亦均具有證據能力。查本件判決下列引為證據資料之被
    告以外之人於審判外之言詞或書面陳述，業經本院於準備程
    序及審理期日時逐一提示、朗讀並告以要旨，檢察官、被告
    及其辯護人均知悉該等證據為被告以外之人於審判外之陳述
    ，除僅爭執告訴人王茂霖陳述之證明力外，對於其餘依刑事
    訴訟法第159條第1項不得為證據之證據能力，均未於本院言
    詞辯論終結前聲明異議，本院復審酌上開證據作成時之情況
    ，並無證據顯示有何違背程序規定之情事，以之作為本案之
    證據資料均屬適當，依據上述說明，均應具有證據能力。
三、至被告之辯護人張靜律師質疑證人法成德、陳明哲、陳明晃
    、王文慶等人證言之證據能力，主張該等證詞均屬傳聞云云
    。然查本判決下述引用證人法成德、陳明哲、陳明晃、王文
    慶等人之證詞，均為證人等親身體驗（即警員法成德、陳明
    哲、陳明晃受理王茂霖報案之處理經過；王文慶接獲被告恐
    嚇電話之經過），並非傳聞證據，附此敘明。
貳、犯罪事實之認定與證據取捨：
一、訊據被告黃烽冥（下稱被告）固坦承於93年11月10日晚間曾
    撥打行動電話與王茂霖相約在彰化市○○路橋下「萊爾富」
    便利商店見面後，搭乘王茂霖駕駛之車牌號碼HM-3041號自
    用小客車至臺中市七期「老虎城」購物中心附近停留，及於
    同月19日晚間撥打王茂霖家中電話與王茂霖相約在斗南火車
    站見面之事實，惟矢口否認有何強盜、殺人之犯行，辯稱：
    伊與王茂霖到臺中市老虎城附近聊天後，即由王茂霖駕駛上
    開自小客車搭載伊，於當日近晚間10時返回彰化市○○路65
    巷9號住處，此後王茂霖發生何事伊均不知情。11月10日及
    19日晚間伊與王茂霖相約見面之目的，均是為了取回之前借
    住王茂霖租屋時放在該處之衣物及公司帳單。伊雖然有打電
    話給王茂霖的父親，說有人看到上開自小客車，要幫忙找車
    ，但絕無恐嚇意思。被告之選任辯護人則為其辯稱略以：告
    訴人王茂霖歷次指訴內容，有諸多前後不符、矛盾之處，且
    有違常理；告訴人倘遭人從大肚橋上推下墜入水中，以告訴
    人所述情節及時間、環境研判，告訴人不可能沒有明顯外傷
    ；本件除告訴人前後矛盾、不合常理之指訴外，既無目擊證
    人，且告訴人第一次警詢時並未指控係被告所為，而關於被
    告打電話給王文慶之電話錄音、聲紋比對等證據，與本案（
    殺人未遂）並無關聯性，故排除在本案證據之外，僅賸告訴
    人之片面不實之指述，自應為被告無罪之判決。
二、按依經驗法則，證人就同一事實反覆接受不同司法人員之訊
    問，在各次訊問時，是否均能作精確之陳述，與其個人所具
    備記憶及描述事物之能力有關，甚至與訊問者訊問之方式、
    態度及證人應訊當時之情緒亦有關聯，則證人於歷次之陳述
    中，有些許之差異，乃在所難免。況人之觀察力、記憶力、
    表現力，本各有其極限，且其觀察時，往往未慮及將被應用
    於訴訟上，其觀察、記憶與表現，難免無法甚為完整，故告
    訴人、證人之陳述有部分前後不符，或相互間有所歧異時，
    究竟何者為可採，法院仍得本其自由心證予以斟酌，非謂一
    有不符或矛盾，即應認其全部均為不可採信；尤其關於行為
    動機、手段及結果等之細節方面，告訴人之指陳，難免故予
    誇大，證人之證言，有時亦有予渲染之可能；然其基本事實
    之陳述，若果與真實性無礙時，則仍非不得予以採信（最高
    法院74年臺上字第1599號判例意旨參照）。經查：
  (一)告訴人王茂霖自93年11月11日上午6時20分於烏日派出所製
    作第一次警詢筆錄起，迄本院100年11月24日審判期日詢問
    為止，已歷時7年有餘，共計14次陳述其被害經過（93年11
    月11日第一次烏日派出所警詢、93年11月23日第二次南屯派
    出所警詢、臺灣臺中地方法院檢察署93年12月23日偵訊、原
    審94年7月13日交互詰問及94年8月3日訊問、本院94年度上
    訴字第1894號94年10月3日準備程序訊問及95年2月23日交互
    詰問、本院98年度上更(一)字第31號98年3月27日準備程序訊
    問及98年11月10日交互詰問、本院98年度重上更(二)字95號98
    年12月25日審判期日訊問、本院100年8月5日準備程序訊問
    、100年9月29日交互詰問及100年11月24日審判期日訊問等
    ），細繹其指訴內容確有繁簡差別或前後不一或對於各該情
    事（如告訴人出院及與被告在斗南火車站見面）發生時間之
    陳述與卷證相左等情，惟除其第一次警詢時指稱係「93年11
    月11日1時許，在台中市○○○路289之6號旁，遭不知名男
    子行搶」外，其後均直指被告係強盜其財物並將其從「大肚
    橋」上推下之人、被告係以返還其租屋處電話費為由邀其見
    面、被告於其在大甲區以信用卡取款2萬元上車後，以膠帶
    矇住其雙眼、嘴巴，綁住其雙手及遭被告強盜之財物含上開
    2萬元、門號0000000000行動電話、HM-3041號自小客車1輛
    等情，則始終如一，並無二致。
  (二)且告訴人王茂霖於93年11月11日上午於烏日派出所製作第一
    次警詢筆錄後，隨即於中午送中山醫學大學附設醫院急救住
    院，經診斷受有腦震盪、急性腸胃炎、疑吸入性肺炎等傷害
    ，有該院診斷證明書（臺灣臺中地方法院檢察署93年度偵字
    第20939號卷，下稱偵卷第31頁）在卷可憑，復經原審及本
    院前上訴審調取其病歷（原審卷第93至101頁背面、上訴審
    卷14至61頁）附卷在案，依該病歷所載告訴人係93年11月11
    日住院至11月16日始出院返家。而告訴人急診時，確向醫師
    主述「前晚被人從五至六樓高度推入水中，被水沖上岸，有
    喝了幾口水，左腰協痛、胸痛、頭暈」等情，但經醫師檢查
    結果身體無明顯外傷，經過頭部、胸部X光檢查並無明顯骨
    折或血、氣胸情形。留院觀察中，有發燒情形，經診察後，
    懷疑有吸入性肺炎之可能等情，有中山醫學大學附設醫院94
    年3月22日函附原審卷內（第92頁）可查。又替告訴人打電
    話報警之證人即台中市○○區○○路3段582號「萊爾富」便
    利超商店員林宗岳於警詢時證稱：「當時王茂霖進入店裡時
    ，全身濕透且沾滿泥沙，膚色被浸泡過，全身發白，眼睛發
    紅，從跟我談話中就感受到他非常驚嚇」（偵卷第20頁背面
    ）等語，又於偵查時結證：「（王茂霖進來第一句話說什麼
    ？）可不可以幫我報案…身上有泥沙…我感覺得出來他很冷
    」（偵卷第58頁）等語。另到場處理之警員即證人法成德亦
    於原審證稱：「（檢察官問：你到萊爾富時，情形為何？）
    我到時，王茂霖站在門口，印象中他身體是濕的，打赤腳，
    全身發抖，我當時直接問王茂霖發生何事？他告訴我他車子
    被搶，被推到大肚溪，我就帶他到他所說被推落大肚橋下的
    地點…橋面與溪面大概有好幾層樓高…王茂霖說當天他是被
    人從南下車道推下去…我看到他時，全身發抖、發白，看起
    來像是泡過水剛起來的」（原審卷第219頁），而證人即臺
    中市第四分局警員陳明哲、陳明晃亦於原審證實，王茂霖至
    烏日派出所報案後，其等帶同王茂霖到大肚溪橋下，在緊靠
    溪水旁沙灘上找到膠帶等情，證人陳明哲更證稱「土黃色不
    透明的寬膠帶上面有眼睫毛，長度約有十幾公分，無法繞頭
    部一圈，但足以貼住眼睛」等語（原審卷第222頁），均足
    以證實告訴人所稱「遭人推落大肚橋下，落入溪水中」一情
    ，並非虛偽。
  (三)尤以，本院前審經檢附上開中山醫學大學附設醫院函、診斷
    證明書、病歷、護理記錄及全案卷證資料，送請法務部法醫
    研究所鑑定告訴人由高處落水之可能性，經研判認定：(1)由
    中山醫學大學附設醫院住院6日之病歷，由「吸入性肺炎」
    、「腸胃炎」、「發燒」症狀，足以支持王茂霖確有溺水之
    證據；(2)由高處墜落水中動力學研判在15至25公尺高度側面
    落水極大機會尚有存活，且有意識；由高度與落水姿勢研判
    ，王茂霖較似為直立姿勢遭推下水，而有側翻姿勢可增加碰
    觸水面之面積致大面積接觸水面及停止距離之加乘性，而減
    緩重力加速度（撞擊力道），致王茂霖未造成身體其他部位
    （包括頭、腳重要部位）損傷。以上足以解釋大肚溪之溪水
    可在較淺狀況下，王茂霖尚有可能未因跌撞及溪底鵝卵石獲
    溪水尚淺而水性不良狀況下而尚存活之可能性（本院98年度
    上更(一)字第31號卷，下稱更(一)審卷第186至188頁背面）。是
    以，告訴人指述高處落水之情節，既得以通過客觀專業之檢
    證、論斷，亦可排除其虛偽作假、自導自演之可能。
  (四)再者，告訴人遭人推下大肚橋前，確曾於當日凌晨1時10分
    26秒在大甲區○○路10號「臺灣銀行」提款機以其中國信託
    銀行信用卡預借現金2萬元，並於其後掛失該信用卡等情，
    有中國信託商業銀行股份有限公司函及所附之信用卡預借現
    金消費明細表2份（偵卷第69頁、原審卷第194至197頁）在
    卷可稽，又告訴人所指遭強盜之0000000000號（嗣於93年11
    月17日換號為0000000000號）行動電話之門號SIM卡及汽車
    、機車駕照，亦確分別於93年11月11日、93年11月25日掛失
    及申辦遺失等情，亦有臺灣大哥大股份有限公司前揭門號資
    料查詢、交通部公路總局嘉義監理所雲林監理站嘉監雲字第
    0009407402號函各1份（原審卷第174至176、178頁）存卷可
    參，均與王茂霖所述其遭強盜之被害情節相符。而經本院詢
    問告訴人及被告於案發前彼此關係，均答稱除了軍中服役期
    間為學長學弟之同袍情誼外，並無其他特殊關係，被告亦不
    否認案發前曾借住告訴人於台中市之租屋處，則彼2人在案
    發前，當無任何仇隙恩怨，至堪認定。因此，若非確有其事
    ，告訴人焉有故作落水之外觀、甚至足以致命之腦震盪、偽
    做足以住院長達6日之傷勢及持卡預借現金，並事後掛失、
    重新申辦上開財物等諸多情事，僅為用以攀誣被告之理？又
    其如為攀誣被告，大可自始直指被告為加害人，當無於第一
    次警詢時為被告隱而不宣，徒增指訴瑕疵之必要。
  (五)又告訴人遭搶之HM-3041號自小客車，登記車主為「黃秀娥
    」，有汽車異動歷史查詢在卷（原審卷第182頁），嗣於93
    年11月22日17時43分許，在台中市○○○路因「違規併排停
    車」遭警拖吊保管，至同年12月1日通知告訴人之父王文慶
    領回，該車經刑事警察局以「氰丙烯酸」法鑑驗，「未發現
    任何可疑跡證」等情，分有台中市警察局第四分局94年10月
    21日、12月23日函及交辦單、王文慶之警訊筆錄，附於本院
    94年度上訴字第1894號卷內（第107至112頁、143至146頁）
    可稽。而被告於93年11月19日晚間撥打告訴人雲林家中電話
    與告訴人相約至斗南火車站見面後，即於同日晚間12時許至
    同月21日止，多次撥打電話與告訴人之父王文慶談論上開遭
    搶自小客車之事，而遭王文慶秘密電話錄音等情，業據證人
    王文慶於原審結證屬實（原審卷第237頁），該錄音帶內容
    與錄音譯文相符，亦經原審法院勘驗屬實，並有錄音譯文1
    份（原審卷第121至125頁）在卷可憑，被告雖於原審勘驗錄
    音帶與譯文是否相符時否認電話中Ａ男為其聲音（原審卷第
    120頁），惟經原審法院將前揭錄音帶送法務部調查局，並
    命被告到場為聲紋比對鑑定結果，認送鑑錄音帶待鑑定Ａ男
    聲音，經與採樣被告聲調以耹聽比對法及聲紋圖譜特徵比對
    法比對分析結果，確認二者語音特徵相似率約百分之八十，
    研判與被告本人聲音音質相同，此有法務部調查局94年6月3
    日調科參字第09400256660號鑑定報告書及所附之聲紋圖譜
    比對資料各1份在卷可稽（原審卷第138至145頁），被告乃
    坦承曾與告訴人之父通話，通話內容就如錄音帶內容（原審
    卷第236頁），被告亦因下述通話內容，經本院判決犯恐嚇
    取財未遂罪確定。由該譯文（原審卷第121至125頁）顯示，
    被告曾對告訴人之父表示：「你車子到底要不要牽？」、「
    他們那個就是昨天有告訴我，可能是茂霖被他人搶…就是這
    樣他被搶…」、「…搶的人是如何我也不清楚，目前我們所
    知道的是對方將茂霖的車子，拿到解體工廠，要轉好多手」
    、「我朋友跟我說那部車子是好的…你們加減要貼一點…要
    是他們拆了以後，賺是別人賺，爽也是別人爽…我就先叫我
    朋友將車牽回來…我告訴茂霖像這種案件，隨便弄弄讓對方
    不爽的話，到時人家又知道你家，又要怎樣…」、「對方就
    是這樣說，如果你要的話，我就先叫我朋友先去看…車子先
    牽回來，錢的問題那沒關係，到你拿去後你們就可以加減貼
    ，我這邊就沒關係，你方便即可」、「這部車是否有報案？
    」、「警察會問你車在哪找到…你要到第四分局說有親戚在
    哪裡發現就可以了，但要說在台中市，因為案件在台中發生
    的，他們會要求採指紋，但絕對採不到…」、「…我就叫人
    先去看，如果過幾天你們那台車怎樣我實在不知了」、「我
    是怕有人拿他的身分證去借錢…我有朋友就是被搶後證件就
    遭冒用…」、「車子就牽到了，你們就先來看一下車子的牌
    號是否為HM-3041號…對方有跟我說號碼及車主是否為黃什
    麼娥的」、「那我就停放在路口，晚上我就牽去放…應該明
    天就會被發現…」、「你打死不可以承認…」、「我把車鑰
    匙丟到後車廂好了…」等語。又被告不否認曾使用其兄黃麒
    光申辦之0000000000號行動電話（原審卷第22頁），核與證
    人黃麒光於本院更(一)審審理時證述（更(一)審卷第222頁背面
    ）情節相符。復對照該行動電話與王文慶家中室內電話之通
    聯紀錄（原審卷第110頁）可知，該門號分於93年11月20日
    晚間9時50分、11月21日上午11時40分及11月22日晚間21時7
    分許，曾3度與該室內電話通聯之情，然參以被告前開錄音
    譯文及該HM-3041號自小客車係於93年11月22日17時43分許
    遭警拖吊保管等情以觀，則可認定前開譯文，應屬93年11月
    22日以前（即20日、21日）之通話內容。
  (六)而告訴人於原審證稱：約11月19日被告打電話到伊家中詢問
    發生何事，2人相約在斗南火車站見面後，當天晚上約12時
    許，告訴人之父即接獲被告稱已找到車子的電話（原審卷第
    230至231頁）等語，核與王文慶證述情節大致相符（原審卷
    第236至237頁），而被告亦供認是在「斗南」見面時，由告
    訴人告知後始得知告訴人被人強盜，車子不見乙事（原審卷
    第266頁）。然而，該自小客車於93年11月19日前，如不在
    被告掌控中，被告焉能與告訴人見面後僅約2小時許，即告
    知告訴人之父「車子已找到」，且為前開錄音譯文詳細之陳
    述？且其所稱之車牌號碼、車主姓名（黃什麼娥），如何能
    正確無誤？況且，被告分於警詢及原審時均自承在從台中老
    虎城返回其彰化住處時，係由其開車（偵卷第7頁、原審卷
    第22頁）等語，換言之，如被告於11月19日與告訴人在斗南
    火車站見面時，始知告訴人於11月11日被搶之事實，則該車
    被搶前被告亦曾駕駛，勢必有遺留指紋等相關跡證之可能，
    一般人如未涉及犯罪，對之可能牽涉犯罪中，避之猶恐不及
    ，故被告若無已妥善處理該車內跡證之「確切把握」，焉有
    可能自信滿滿地對告訴人之父稱「因為案件在台中發生的，
    他們會要求採指紋，但絕對採不到…」等語之理？果然，該
    車係因交通違規遭拖吊而尋獲，即如被告與王文慶於電話中
    所約定方式處置；而該車經刑事警察局以「氰丙烯酸」法鑑
    驗，未發現任何可疑跡證，與被告於前開錄音譯文中之頗為
    自信之陳述，竟不謀而合。是綜合以上事證，告訴人遭搶之
    自小客車，於93年11月19日前確為被告掌控之中，至堪認定
    。被告泛稱其於93年11月10日晚間近10時許返回住處後，此
    後告訴人發生何事其均不知情云云，孰人能信！
  (七)按殺人與傷害致死或傷害之區別，在於下手加害時有無死亡
    之預見。至於受傷處是否致命部位，及傷痕之多寡，輕重如
    何，僅足認定有無殺意之參考，原不能作為區別之絕對標準
    （最高法院19年上字第718號判例意旨可資參照）。次按判
    斷行為人於行為當時，主觀上是否有殺人之故意，除應斟酌
    其使用之凶器種類、攻擊部位、行為時之態度外，尚應深入
    觀察行為人與被害人之關係、衝突之起因、行為當時所受之
    刺激、下手輕重、被害人受傷情形及行為人事後態度等各項
    因素，綜合研析。查被告係將告訴人王茂霖之眼睛、嘴巴以
    膠帶矇閉，雙手以膠帶反綁後，自大肚溪橋上向下推落，參
    以大肚溪橋其橋面距河床之距離甚高，此有台中市警察局第
    四分局依原審囑託制作之現場圖及照片在卷（原審卷第133
    頁，附註2記載橋上距離橋下約25公尺），且本院更(一)審復
    於98年4月22日至現場履勘，囑警實際丈量由大肚橋護欄上
    方至沙洲高度為16公尺，亦有勘驗筆錄及照片附於該卷內可
    憑。故無論為25公尺或16公尺，其高度均達數層樓之譜，而
    人遭矇閉雙眼、反綁雙手自該橋上向下推落後，自極可能因
    撞擊地面、水底或溺水窒息等而導致死亡之結果，被告為心
    智成熟之成年人，對此當亦有所認識，詎其仍將告訴人王茂
    霖推落橋下後逕自離去，被告具殺人之故意至為明確。
四、雖告訴人指述本件案發時間及過程，尚容有推敲之處，此即
    為本院一再函請台中市政府警察局第四分局測量自彰化市○
    ○路開車至台中市老虎城（沿大肚橋→烏日中山路→學田路
    →忠勇路→五權西路→台中市老虎城），再由台中市老虎城
    至大甲媽祖廟（沿中港路→中棲路→大甲媽祖廟）所需車程
    、耗時之故。該局前函覆本院由台中市○○路老虎城至彰化
    市○○路與金馬路口，共計14.2公里，以平均時速70公里計
    算，車程約19分鐘；由台中市○○路老虎城至大甲媽祖廟，
    共計28.4公里，約35分鐘抵達（更(一)卷第36頁）；嗣本院再
    委請該局實測，由彰化市○○路開車至台中市老虎城需時35
    分鐘；由老虎城開車至大甲鎮瀾宮則耗時44分鐘，亦有該局
    100年8月25日函附卷可憑（本院卷第61頁）。然遍查本案全
    卷資料，在本案案發過程中可以確定時間僅有三處，即：93
    年11月10日晚間7時38分59秒，告訴人撥打其舅張混智之行
    動電話，當時告訴人所處基地台為彰化市○○段（偵卷第29
    頁之通聯記錄）；其次為告訴人在大甲區「臺灣銀行」以中
    國信託商業銀行信用卡預借現金之時間即11日凌晨1時10分
    許（原審卷第194頁）；最後乃告訴人委請萊爾富便利超商
    店員林宗岳於93年11月11日5時23分撥打110報警之時間（原
    審卷第225頁）。換言之，除此三處可以確認之時間外，其
    餘時間、過程均係告訴人或被告歷次供述，彼2人證供各執
    一端，相互齟齬，在調查其他證據已窮，缺乏其他旁證可佐
    之情形下，除前述台中市政府警察局第四分局2次測量之行
    車時間大相逕庭外，如欲以行車時間推斷何人之陳述可信，
    實屬不易，亦猶嫌粗糙。惟本件可資認定者，乃告訴人與被
    告相約在彰化市○○路橋下「萊爾富」便利商店見面，係被
    告主動邀約。至於邀約之原因，被告係以償還前積欠之電話
    費3萬元為由一節，告訴人前後指訴如一，復有中華電信股
    份有限公司93年7、8月收據（偵卷第37、38頁）在卷可憑，
    ，且互核相符，足堪信實。反觀，被告先於原審準備程序中
    辯稱其係邀約告訴人去唱歌（原審卷第21頁），復改稱是要
    拿回放在告訴人租屋處之衣服及雜物（上訴卷第76頁），嗣
    於本院辯稱要取回公司帳單，惟被告均供稱到其等開車到達
    「台中市老虎城」聊天後，逕直接返回彰化家中云云，故無
    論前往之地點及作為，均與所述見面之目的不符，自難採信
    。是以，被告既以返還電話費邀約告訴人見面，見面時且未
    清償，是被告藉詞要帶同告訴人取款、虛以委蛇，開車在台
    中市附近兜繞，行車速度必然不快，故遲至11日凌晨1時10
    分，始由告訴人持信用卡在大甲區「臺灣銀行」預借現金，
    並非與常理不符。
五、又告訴人指訴被告以返還電話費為由邀約告訴人見面，在尚
    未清償前，何須由告訴人另持卡預借現金2萬元，亦經被告
    之辯護人所質疑。然告訴人王茂霖於原審已證稱：「因為我
    相信照他（指被告）的話做後，他就會載我去拿錢後還我，
    他也沒有跟我講說提2萬元要做什麼」等語（原審卷第232頁
    ），參之本件案發前告訴人與被告間關係友好，且告訴人又
    指稱被告在往大甲途中曾下車在路旁檳榔攤下車購買「維士
    比」及啤酒，將之混合後，慫恿、勸促告訴人飲用乙情，告
    訴人本不勝酒力，故勉強飲用一杯後，受酒精催化影響及基
    於2人之前友好關係之信任心態，告訴人對於被告失其戒心
    ，任依被告指示毫無警覺地加以配合，亦難謂與常情不合。
    又告訴人領款後，即遭被告以膠帶先矇住眼睛、嘴巴後，再
    用膠帶將告訴人之雙手反綁，順勢將副駕駛座椅背放倒，嗣
    被帶往大肚橋上南下200K處，由橋上護欄邊推下大肚溪之過
    程中，雖未見告訴人抵抗一節，乍看之下，雖不免啟人疑竇
    。惟依前述，告訴人受酒精催化影響及2人之前友好關係之
    信任心態，對於被告失去戒心，任依被告擺佈，故其於原審
    審理時結證：「他（即被告）要帶我去拿錢還我，並說要去
    那個地方不能讓我知道，所以要矇住我的眼睛，我認為矇住
    眼睛也沒有怎麼樣，而且他又是我最好的朋友，所以我就同
    意，他就用土黃色的膠帶貼住我的雙眼，用膠帶貼住我的嘴
    巴，又把我的兩隻手反綁在背後，當時我雖然很疑惑，但還
    來不及反應時，他就已經綁好，他並把座椅放平，讓我躺平
    ，之後我也無法活動，但沒有綁我的腳…（被告）說到了，
    把我扶起來推出車外並讓我往前走，我當時走路時感覺我胸
    部碰到一個硬硬的東西，他告訴我前面是一個欄杆，跨過去
    就到了，之後我覺得我的腳被他扶起來…」（原審卷第228
    至229頁）等語，顯非不能採信。況被告之體型顯然比告訴
    人高壯，有本院拍攝2人體型比較照片附卷為憑，且除告訴
    人當時之主觀心理因素外，其有無抵抗、抵抗之方式、面對
    加害時之反應、遭加害後嗣與加害者之應對等，衡與告訴人
    之人格特質、智慮高低、應變能力及利害衡量等有關，是故
    ，縱告訴人面對當時情事，未對被告所為加以抵抗，猶難認
    其反應與常人有間，得遽指其證言有所瑕疵。
六、又告訴人與被告曾於11月19日晚間在斗南火車站見面一節，
    屬雙方共認之事實。而被告既已強盜告訴人之財物得手，何
    以膽敢與告訴人相約見面、告訴人為何允與加害其生命、財
    產之被告再次見面，均似不無疑問。惟查，被告係另起恐嚇
    取財之犯意，再與告訴人方面接觸，由上開譯文內容顯示，
    被告對於警方不可能查得車內任何跡證，顯得自信滿滿，業
    如前述，是被告膽敢與告訴人相約見面，自無可疑之處。又
    依上開錄音譯文所示，被告曾對告訴人之父告稱「我告訴茂
    霖像這種案件，隨便弄弄讓對方不爽的話，到時人家又知道
    你家，又要怎樣」、「我是怕有人拿他的身分證去借錢…我
    有朋友就是被搶後證件就遭冒用…」等語，是告訴人於身分
    證、汽機車駕照尚在被告掌控，知悉其家中電話、地點之場
    合，其為探詢被告有無進一步對其不利之舉措，而在有其父
    與他人陪同，安全無虞之情形下與被告見面，曲意配合被告
    ，此舉亦難認與常情不符，自無從依此情事，資為有利於被
    告之認定。
七、末查，告訴人委請萊爾富超商店員林宗岳報案之時間為93年
    11月11日5時23分14秒，已如前述，而告訴人供證其自大肚
    溪爬行上岸後約行走25分鐘至該超商（偵卷第12頁），故據
    此回溯推算，告訴人遭被告推下大肚橋之時間應係在是日凌
    晨4時50餘分許，而再回溯至告訴人領款時（凌晨1時10分許
    ），其間尚有3小時40分許，告訴人雖未能明確指述其間之
    行蹤或車行路徑，然告訴人領款上車後即遭被告以膠帶矇閉
    雙眼，既經本院採認，其當然無法明確指述行車方向、路徑
    ，故其除指稱被告曾告知要北上拿錢，及耳聞被告撥打行動
    電話與他人通話情事，更非逸於常情之誇大表示，而被告是
    否曾往北行駛一段距離後，再回頭往南行駛，抑或在大甲附
    近兜繞，均不無可能，是故在被告堅不吐實及告訴人未能眼
    見之情況下，若徒以告訴人無法詳細交待此3小時40分之行
    蹤，即反作為被告有利之認定，自與經驗法則有違。
八、至被告之選任辯護人聲請對於被害人在車上被綁情形為現場
    表演，並現場履勘一事。查本院更(一)審已於98年4月22日至
    現場履勘，有勘驗筆錄及照片附於該卷內（第135至140頁背
    面）可憑，且自案發時起至本院辯論終結止，已歷7年餘，
    大肚溪床經近年來颱風、暴雨夾帶上游土石而下，復經疏浚
    等維護橋樑工程等，案發當時溪床之實際面貌應不復見，況
    告訴人傷勢是否可能係自大肚橋上墜入溪中所致，亦經法務
    部法醫研究所鑑定如前，故應無再次履勘之必要。而告訴人
    現場模擬被綁情形，依前開告訴人於原審之指述，已堪認定
    其遭被告先以膠帶矇閉眼睛、嘴巴，次以膠帶反綁雙手，再
    將座椅放倒之過程。告訴人未盡力抵抗之原因，亦經本院詳
    述如前，亦無命其現場模擬之必要。
九、本件前由台中市警察局第四分局查扣之膠帶一截，經送請內
    政部刑事警察局鑑驗結果並未比對檢驗出相關指紋，警員即
    證人陳明哲證稱「土黃色不透明的寬膠帶上面有眼睫毛」，
    但未經鑑定膠帶上之眼睫毛誰屬，是本院依最高法院發回意
    旨，擬再送請鑑定，然經台中市警察局第四分局刑事警察大
    隊陳報，該截膠帶自93年12月15日領回後，因刑事組辦公廳
    舍修繕及職務調動之故，未將該膠帶送贓物庫保管，現已不
    知去向等語（詳本院卷第50頁職務報告），故未能再予鑑定
    ，附此敘明。
十、綜上所述，本案事證已臻明確，被告上開所辯詞，顯係卸責
    之詞，殊無足採，其犯行堪以認定。
參、論罪科刑：
一、新舊法比較：
    按被告行為後，刑法部分條文業於94年2月2日修正公布，並
    自95年7月1日起生效施行。按行為後法律有變更者，適用行
    為時之法律，但行為後之法律有利於行為人者，適用最有利
    於行為人之法律，為刑法第2條第1項所明文。此條規定乃與
    刑法第1條罪刑法定主義契合，而貫徹法律禁止溯及既往原
    則，係規範行為後法律變更所生新舊法律比較適用之準據法
    ，是刑法第2條本身雖經修正，但刑法第2條既屬適用法律之
    準據法，本身尚無比較新舊法之問題，應一律適用裁判時之
    現行刑法第2條規定，以決定適用之刑罰法律。又本次刑法
    修正之比較新舊法，應就罪刑有關之共犯、未遂犯、想像競
    合犯、牽連犯、連續犯、結合犯，以及累犯加重、自首減輕
    暨其他法定加減原因（如身分加減）與加減例等一切情形，
    綜其全部罪刑之結果而為比較，有最高法院95年5月23日95
    年度第8次刑庭會議決議可資參照。茲就本案有關刑法新舊
    法之比較適用，說明如下：
  1.修正後刑法第25條第2項規定「未遂犯之處罰，以有特別規
    定者為限，並得按既遂犯之刑減輕」，係將原第26條前段「
    未遂犯之處罰，得按既遂犯之刑減輕之」，移至該條合併規
    定，故此部分之修正，本不生新舊法比較之問題。
  2.惟刑法第271條第1項之殺人罪其法定本刑為死刑、無期徒刑
    或十年以上有期徒刑。依前開規定，未遂犯得按既遂犯之刑
    減輕之，關於修正後之新法關於刑之減輕規定，死刑減輕者
    ，為無期徒刑（第64條第2項）；無期徒刑減輕者，為二十
    年以下十五年以上有期徒刑（第65條第2項），均較之修正
    前規定為重，故修正後之新法，顯未較有利於被告。
  3.修正後刑法第55條已刪除有關牽連犯之規定，故如依新法，
    犯一罪而其方法或結果之行為而犯他罪名者，無法從一重處
    斷，則修正後之新法亦未較有利於被告。
  4.綜上，就與被告罪刑有關之上述規定事項，綜其全部罪刑之
    結果而為比較後，可知應以修正前規定較有利於被告，則本
    案即應按刑法第2條第1項前段之規定，依刑法修正前舊法之
    規定，對被告論罪科刑。
二、論罪科刑：
    核被告所為，係犯刑法第328條第1項之強盜罪、第271條第2
    項、第1項之殺人未遂罪。次按刑法上之牽連犯，係指犯罪
    行為者意念中祇欲犯某罪，而其實施犯罪之方法，或其實施
    犯罪之結果，觸犯行為人目的行為以外之其他罪名而言。牽
    連犯的數行為間，有無方法或結果行為與目的行為之牽連關
    係存在，並應參酌行為時客觀的事實以為決定，亦即在客觀
    上認其方法或結果行為，與犯罪之目的行為，有不可分離之
    直接密切關係，始克成立（最高法院79年台上字第547號判
    例參照）。足見牽連犯之成立需主觀上行為人意念中祇有犯
    某罪之欲念，且依一般社會經驗為客觀之觀察，行為人為實
    現其「目的」罪時，通常須以實現「方法」罪之行為為方法
    ，始得認其具有牽連關係。本案被告就犯強盜罪與殺人未遂
    罪間，其於著手強盜行為後另著手殺人行為，而其強盜行為
    之既遂，亦係於著手殺人行為之後，且其犯罪之對象相同、
    時間及地點緊接，二罪間顯有手段、目的之牽連關係，為牽
    連犯，應依修正前刑法第55條後段規定，從一重之殺人未遂
    罪處斷。被告已著手於殺人行為之實行而不遂，為未遂犯，
    審衡其犯罪所造成之損害較輕，爰依修正前刑法第26條前段
    規定減輕其刑。
三、原審予以論罪科刑，固非無見，惟查：原審就被告所犯上開
    之罪，未及為新舊法之比較；再被告係先將告訴人眼、口以
    膠帶矇閉，復以膠帶反綁告訴人雙手，迭據告訴人於指證無
    訛，原審卻認定被告係將告訴人手、腳一併綑綁，顯有誤認
    事實之錯誤；又原審對於被告將被害人王茂霖推下大肚橋而
    著手殺人犯行之時間未明白認定，亦尚有缺漏；故被告執詞
    上訴否認犯行雖非可採，且未指摘及此，然原判決既有上揭
    可議之處，仍屬無可維持，應由本院將原判決就殺人未遂及
    定應執行刑部分，予以撤銷改判。爰審酌被告行為前之素行
    尚可，有臺灣高等法院被告全國前案紀錄表一份在卷可參，
    惟審之被告與告訴人王茂霖間原為朋友關係，被告竟意圖為
    自己不法所有，利用告訴人對其之信任，竟率爾強盜被害人
    財物並著手殺人，其動機、手段惡劣，自始未與被害人和解
    ，犯後態度不佳，未見悔意等一切情狀，仍量處與原審相同
    如主文第2項所示之刑。本件原已尋獲之膠帶一截，經送鑑
    後未送庫保管，現已去向不知，概如前開職務報告所載，其
    餘供綁縛告訴人所用之膠帶，亦未曾查扣，均無證據證明仍
    然存在，爰均不予宣告沒收，附此敘明。
肆、據上論斷，應依刑事訴訟法第369條第1項前段、第364條、
    第299條第1項前段，刑法第2條第1項前段、第271條第2項、
    第1項、第328條1項、第55條（修正前）、第26條前段（修
    正前），判決如主文。
本案經檢察官李月治到庭執行職務。
中    華    民    國   100    年    12    月    8     日
            刑事第六庭    審判長法  官 李 文 雄
                                法  官 黃 小 琴
                                法  官 王 邁 揚
以上正本證明與原本無異。
如不服本判決應於收受本判決後10日內向本院提出上訴書狀，其
未敘述上訴理由者，並得於提起上訴後10日內向本院補提理由書
狀（均須按他造當事人之人數附繕本）「切勿逕送上級法院」。
                                書記官 陳 信 和
中    華    民    國   100    年    12    月    8     日
附錄論罪科刑法條
刑法第271條第1、2項
殺人者，處死刑、無期徒刑或10年以上有期徒刑。
前項之未遂犯罰之。
刑法第328條第1項
意圖為自己或第三人不法之所有，以強暴、脅迫、藥劑、催眠術
或他法，至使不能抗拒，而取他人之物或使其交付者，為強盜罪
，處 5 年以上有期徒刑。